臺灣花蓮地方法院刑事判決　　　　　　　　　　　　　九十二年度訴字第二四號
　　公　訴　人　臺灣花蓮地方法院檢察署檢察官
　　被　　　告　乙○○
　　選任辯護人　林武順律師
右列被告因強盜案件，經檢察官提起公訴（九十二年度偵字第二一九八號），本院判
決如左：
    主  文
乙○○意圖為自己不法之所有，以恐嚇使人將本人之物交付，累犯，處有期徒刑壹年
肆月。
    事  實
一、乙○○有憂鬱症之病史，目前仍持續治療中。前於民國八十一年間因違反麻醉藥
    品管理條例案件，經本院以八十一年訴字第二九一號判處有期徒刑六月，又因偽
    造文書案件，經本院以八十一年度訴字第三四三號判處有期徒刑七月，另因違反
    麻醉藥品管理條例案件，再經台灣高等法院花蓮分院以八十一年度上訴字第四五
    六號判處有期徒刑五年四月，均經台灣高等法院花蓮分院以八十二年度聲字第八
    六號定應執行刑有期徒刑六年（第一案），於八十二年三月二十六日入監執行，
    在八十四年四月十二日假釋出獄，嗣於八十六年假釋期間又因違反麻醉藥品管制
    條例案件，經本院八十六年易字第九八三號判處有期徒刑六月確定（第二案），
    經本院撤銷第一案之假釋，於八十七年十月七日入監執行殘刑，並於九十年十一
    月三十日接續執行第二案，於九十一年三月二日執行完畢，仍不知悔改，復意圖
    為自己不法所有，並因精神病發作對於外界事務之知覺、理會、判斷作用及自由
    決定意思之能力均呈現較普通人平均程度顯然減退之狀態，已達精神耗弱之情況
    下，於九十二年八月二十三日下午三時五十六分許，頭帶黑色安全帽、口罩、手
    戴白色手套、攜帶一只旅行袋，進入花蓮縣花蓮市○○街二十八號「家福超商」
    ，抽出預藏於旅行袋內之水果刀，向站立「家福超商」櫃檯內之店員丁○○嚇稱
    ：把錢拿出來。丁○○見狀心生恐懼，立即驚叫，並離開櫃檯跑向超商內之小辦
    公室向負責人甲○○求救，任由乙○○將放置於櫃檯內之新台幣（下同）十元硬
    幣二百三十枚，共計二千三百元裝入其背包中取走，嗣因甲○○聽到丁○○之求
    救聲，自辦公室跑出並與其友人共同奮力將欲離開超商之乙○○制伏，報警處理
    而查悉上情，並扣得黑色安全帽、口罩各一個、白色手套一雙、背包一只及水果
    刀一把（以上物品均為乙○○之家人所有之物）。
二、案經被害人甲○○訴由花蓮縣警察局花蓮分局報請台灣花蓮地方法院檢察署檢察
    官偵查起訴。
    理  由
一、按被告以外之人，於審判外之言詞或書面陳述，除法律有規定者外，不得作為證
    據，刑事訴訟法第一百五十九條第一項定有明文。本件公訴人雖提出被害人丁○○及甲○○於警詢中之證述作為證據，然辯護人於本院準備程序中抗辯前開證據
    無證據能力，揆諸前開條文規定，應認上開被害人之證詞無證據能力，先此敘明
    。
二、被告乙○○於前揭時、地持水果刀恐嚇被害人丁○○，取得二千三百元，隨後為
    被害人甲○○制伏等事實，業據被告於警詢、偵查中及本院審理時均坦承不諱，
    核與被害人甲○○、丁○○於本院審理中指訴之情節相符，亦與本院勘驗案發時
    之錄影帶內容相符，有勘驗筆錄一份在卷可佐，此外，並有花蓮縣警察局花蓮分
    局贓證物品認領保管收據一紙、照片十四幀附卷可證（警卷第九頁以下）及扣案
    黑色安全帽、口罩各一個、白色手套一雙、背包一只及水果刀一把可證，足認被
    告之自白與事實相符，其恐嚇取財之犯行足堪認定。本件事證明確，被告犯行堪
    以認定，應依法論科。
三、核被告乙○○所為，係犯刑法第三百四十六條第一項恐嚇取財罪。按恐嚇罪與強
    盜罪之區別，前者係以將來之惡害通知被害人，使其心生畏怖，後者係以目前危
    害或施用強暴脅迫，至使不能抗拒，除在程度上不同外，尤應以被害人已否喪失
    意思自由為標準，最高法院九十一年臺上字第二八七號判決意旨可資參照。經查
    ，被告乙○○持水果刀相向、以加害生命之事恐嚇證人丁○○等犯行，客觀上已
    足使證人丁○○心生畏懼，然被告為上開犯行之時間為下午，並非夜間，地點乃
    性質上屬於公共場所、任何人皆可進出之超商，又僅被告一人持水果刀相向而未
    加以其他強暴手段，且被害人丁○○自櫃檯離去之際，被告並未加以攔阻，甚且
    當被害人丁○○自櫃檯轉入超商辦公室請求救援，而與被告正面交叉而過時，被
    告亦未加以攔阻等情，業據被害人丁○○於本院審理中證述明確（本院審理筆錄
    第四至六頁），是證人丁○○雖心生畏懼，但尚未達於喪失意思自由之程度，至
    於被告持刀相向，亦僅足使被害人丁○○心生畏怖，尚未達使被害人丁○○無法
    抗拒，被告所為與強盜罪之構成要件有間，公訴意旨認被告所犯為刑法第三百三
    十條第一項之加重強盜罪，容有誤會，起訴法條應予變更。又被告有如事實欄所
    示之前科，有臺灣高等法院被告全國前案紀錄表一紙在卷可稽，其受有期徒刑之
    執行完畢，五年內再犯本件有期徒刑以上之罪，為累犯，應依法加重其刑。又按
    刑法上之心神喪失與精神耗弱，應依行為時精神障礙程度之強弱而定，如行為時
    之精神，對外界事務全然缺乏知覺理會及判斷作用而無自由決定意思之能力者，
    為心神喪失；如此項能力，並非完全喪失，僅較普通人之平均程度顯然減退者，
    則為精神耗弱，最高法院亦著有二十六年渝上字第二三七號判例可稽。本案被告
    有罹患精神官能性憂鬱症之病史，有行政院衛生署花蓮醫院九十三年一月二十七
    日花醫歷字第０九三００００三八七號函及國軍花蓮總醫院九十三年二月四日醫
    勤字第０九三００００二七一號函暨檢附之被告病歷資料附卷可憑（本院卷第七
    十四頁以下、第八十六頁以下），本院將被告送財團法人佛教慈濟綜合醫院實施
    精神鑑定結果，認為病人乙○○面容愁苦、心情低落，有自殺與被害意念、胃口
    差、失眠、全身倦怠、社會適應功能不良、病人有精神病家族病史，符合精神科
    重鬱症之診斷，屬精神耗弱。另依據病人之陳述與其病史判斷其憂鬱症未好好治
    療，故精神耗弱應屬長期，依判斷包括犯本案之時，分別有前開醫院九十三年一
    月六日（九三）慈醫文字第００００三四號（本院卷第六十九頁）及九十三年二
    月二十一日（九三）慈醫文字第０００三六二號函（本院卷第九十六頁）在卷可
    查，可認被告之精神方面疾病確實影響其對於恐嚇取財行為之判斷能力，再參諸
    被告於本院審理時自承：每次吃完精神科開給伊治療躁鬱症之藥物，伊頭腦都會
    昏昏沈沈，伊自二年前即有幻覺和幻聽，出現幻覺或幻聽時對周遭環境不太清楚
    ，但有時候認得伊周遭之人。伊知道進去的是一間超商，但伊從家裡出來時，並
    沒有要進入這家超商。伊當天下午吃完藥，身體和眼神有點怪怪的，所以想要去
    這間超商搶錢等語，顯然被告行為時因精神疾病致判斷能力較普通人之平均程度
    減退，被告於行為時之精神狀態應屬精神耗弱之程度無訛，應依刑法第十九條第
    二項之規定減輕其刑，並先加後減。爰審酌被告有違反麻醉藥品管理條例、偽造
    文書罪等前科，有臺灣高等法院被告全國前案紀錄表一紙在卷可稽，素行不佳，
    且不思正業，竟以恐嚇方式令他人交付財物、對被害人所生危害、其持刀犯罪之
    手段、嗣後坦承犯行，犯後態度尚佳等一切情狀，量處如主文所示之刑。扣案之
    黑色安全帽、口罩各一個、白色手套一雙、背包一只及水果刀一把，雖為供犯罪
    所用之物，然係被告自其家中所取得，均為其家人所購買者，並非被告所有，業
    據被告於本院審理中證述明確，爰不宣告沒收，併此敘明。
據上論斷，應依刑事訴訟法第二百九十九條第一項前段、第三百條，刑法第三百四十
六條第一項、第四十七條、第十九條第二項，罰金罰鍰提高標準條例第一條前段之規
定，判決如主文。
本案經檢察官丙○○到庭執行職務
中      華      民      國    九十三      年     六     月      二十九  日
                              臺灣花蓮地方法院刑事第二庭
                                  審判長法官  林  碧  玲
                                  法      官  賴  淳  良
                                  法      官  俞  秀  美
右正本證明與原本無異。
如對本判決不服，應於送達後十日內，向本院提出上訴狀。（應抄附繕本）告訴人或
被害人如對於本判決不服者，應具備理由請求檢察官上訴，其上訴期間之計算係以檢
察官收受判決正本之日期為準。
                                  法院書記官
中      華      民      國     九十三     年    六       月       三十  日
附錄本判決論罪之法律條文：
刑法第三百四十六條第一項：
意圖為自己或第三人不法之所有，以恐嚇使人將本人或第三人之物交付者，處六月以
上五年以下有期徒刑，得併科一千元以下罰金。
